臺灣高等法院民事裁定
109年度上字第1079號
上 訴 人 即
變更之訴原告  佘驊駒

訴訟代理人    趙友貿律師
複代理人      竇韋岳律師
被上訴人即
變更之訴被告  佘薌蓮


訴訟代理人  丁俊文律師
相  對  人  佘青蓮  

            佘金蓮  

            佘思源  




上列當事人間請求不動產所有權移轉登記事件，上訴人對於中華
民國109年5月29日臺灣士林地方法院108年度訴字第1616號第一
審判決提起上訴後，為訴之變更，聲請命相對人(下個別以姓名
稱之)追加為變更之訴原告，本院裁定如下：
    主  文
相對人應於收受本裁定之日起五日內，追加為原告，逾期未追加
，視為已一同起訴。
    理  由
一、按上訴人於終局判決前，得將上訴撤回；在第二審為訴之變
    更或追加，非經他造同意，不得為之。但請求之基礎事實同
    一者，不在此限，民事訴訟法第459條第1項、第446條第1項
    及第255條第1項第2款分別定有明文。所謂請求之基礎事實
    同一，係指變更或追加之訴與原訴之原因事實，有其社會事
    實上之共通性及關聯性，就原請求所主張之事實及證據資料
　　，於變更或追加之訴得加以利用，且無害於他造當事人程序
    權之保障，俾符訴訟經濟者均屬之（最高法院101年度台抗
    字第404號裁定意旨參照）。又在第二審為訴之變更合法者
　　，原訴可認為已因而視為撤回時，第一審就原訴所為判決，
    自當然失其效力，第二審法院應專就新訴為裁判，無須更就
    該判決之上訴為裁判（最高法院71年台上字第3746號判決參
    照）。查上訴人於原審以兩造與相對人之父親佘禮堂與被上
    訴人間就坐落臺北市○○區○○段0○段000○000○0地號土地(所有
    權應有部分各10000分之21，下合稱系爭土地）及其上2188
    建號即門牌號碼臺北市○○區○○路0段000巷000弄00號5樓房屋
    (權利範圍全部，下與系爭土地合稱系爭房地）成立借名登
    記契約，系爭房地為佘禮堂所有，嗣佘禮堂於民國(下同)10
    5年5月30日死亡，該借名登記契約當然終止，系爭房地為佘
    禮堂之遺產，應由佘禮堂之全體繼承人即兩造與相對人公同
    共有，被上訴人享有應歸屬於伊之系爭房地權利5分之1之登
    記利益，自無法律上之原因。退步言之，被上訴人亦無權占
    有其他全體繼承人就系爭房地之所有權為由，先位主張依民
    法第179條規定，聲明請求被上訴人應將系爭房地權利5分之
    1移轉登記予伊，備位主張依民法第828條第2項、第821條、
    第767條第1項前段規定，聲明請求被上訴人應將系爭房地所
    有權移轉登記予佘禮堂之全體繼承人公同共有等語(見原審
    卷㈠第178至180頁)。原審判決上訴人全部敗訴，上訴人聲明
    不服，提起上訴後，於本院審理中撤回先位之訴之上訴(見
    本院卷第190頁)，該部分即脫離第二審訴訟繫屬，又上訴人
    變更備位之訴請求權基礎為民法第179條規定、借名登記契
    約終止後返還請求權及繼承法律關係(本院卷第190、192、2
    06頁)，核其變更請求之訴訟標的已有不同，惟主張之原因
    事實仍為佘禮堂與被上訴人間就系爭房地存在借名登記契約
    ，該借名登記契約於佘禮堂死亡時當然終止，被上訴人應將
    系爭房地所有權移轉登記予佘禮堂之全體繼承人公同共有等
    語，與原備位之訴請求之基礎事實同一，原訴證據資料於變
    更後仍得加以利用，揆諸前揭說明，上訴人所為訴之變更，
    並無不合，應予准許。上訴人在第二審所為訴之變更既經准
    許，原審就備位之訴所為判決，即失其效力，本院應專就變
    更之訴為裁判，無須更就該判決之上訴為裁判，先予敘明。
二、次按訴訟標的對於數人必須合一確定而應共同起訴，如其中
    一人或數人拒絕同為原告而無正當理由者，法院得依原告聲
    請，以裁定命該未起訴之人於一定期間內追加為原告。逾期
    未追加者，視為已一同起訴；法院為前項裁定前，應使該未
    起訴之人有陳述意見之機會；第1項未共同起訴之人所在不
    明，經原告聲請命為追加，法院認其聲請為正當者，得以裁
    定將該未起訴之人列為原告，民事訴訟法第56條之1第1項、
    第2項、第3項本文定有明文。又原告依上開規定聲請法院裁
    定命追加當事人，被追加當事人拒絕同為原告時，須追加結
    果與該拒絕之人本身之法律上利害關係相衝突，亦即將使該
    拒絕之人在私法上之地位，受不利益之影響者，始得謂其拒
    絕有正當理由，至原告主張之權利是否存在係實體上問題，
    須經調查後方能確知，被追加當事人不得因之拒絕同為原告
    (最高法院93年度台抗字第403號、109年台抗字第1215號裁
    定參照)。另繼承人有數人時，在分割遺產前，各繼承人對
    於遺產全部為公同共有，此為民法第1151條所明定。而公同
    共有債權人起訴請求債務人履行債務，係公同共有債權之權
    利行使，非屬回復公同共有物之請求，依同法第831條準用
    第828條第3項規定，除法律另有規定外，應得其他公同共有
    人全體之同意，或由公同共有人全體為原告，其當事人之適
    格始無欠缺。
三、上訴人變更之訴主張：兩造父親佘禮堂生前出資購買系爭房
    地，並於71年6月26日與被上訴人達成借名登記之意思表示
    合致，將系爭房地借名登記於被上訴人名下，嗣佘禮堂於  
    105年5月30日死亡，該借名登記契約當然終止，而兩造與相
    對人為其繼承人，均未拋棄繼承及協議分割遺產，被上訴人
    自負有返還系爭房地所有權予全體繼承人公同共有之義務，
    爰依民法第179條規定、借名登記契約終止後返還請求權及
    繼承法律關係，請求被上訴人將系爭房地所有權移轉登記予
    兩造及相對人公同共有等語。　
四、又按訴狀送達後，原告不得將原訴變更或追加他訴，但該訴
    訟標的對於數人必須合一確定時，追加其原非當事人之人為
    當事人者，不在此限，民事訴訟法第255條第1項第5款定有
    明文。所謂「訴訟標的對於數人必須合一確定」，係指依法
    律之規定必須數人一同起訴或數人一同被訴，當事人之適格
    始無欠缺而言。查佘禮堂之繼承人除兩造外，尚有相對人，
    有繼承系統表、佘禮堂之除戶謄本、戶籍謄本等影本可稽（
    見原審調字卷第23至30頁），此為兩造所不爭執(見本院卷
    第206頁)，上訴人依民法第179條、借名登記契約終止後返
    還請求權及繼承法律關係，請求被上訴人將系爭房地所有權
    移轉登記予佘禮堂之全體繼承人公同共有，核係公同共有債
    權之權利行使，其訴訟標的對於佘禮堂之全體繼承人有合一
    確定之必要，又上訴人提起本件變更之訴不可能得對造共有
    人即被上訴人之同意，自應由上訴人與相對人一同起訴，為
    原告之當事人適格始無欠缺，茲因相對人未一同起訴，上訴
    人依民事訴訟法第56條之1第1項規定，聲請裁定命相對人追
    加為原告(見本院卷第307頁)，本院乃先後於109年11月9日
    、110年1月20日通知相對人於文到5日內就上訴人所提本件
    訴訟是否同意追加為原告乙事表示意見，雖佘青蓮具狀陳稱
    ：伊不同意追加為原告等語(見本院卷第413頁)；佘金蓮
　　、佘思源具狀陳稱：系爭房地係被上訴人出資購買，佘禮堂
    與被上訴人間並無借名登記契約關係，上訴人所述不實，伊
    等不同意追加為原告等語(見本院卷第351至355、465、467
    頁)，惟並未表明追加結果與其等本身之法律上利害關係有
    何相衝突，使其等在私法上之地位，受不利益影響之情事，
    而上訴人提起本件訴訟，依其主張之原因事實乃為伸張其繼
    承之權利所必要，若佘青蓮、佘金蓮、佘思源拒絕同為原告
　　，將使上訴人為原告之當事人不適格，妨害上訴人權利之行
    使，至上訴人之實體上請求有無理由，應經調查後方能確知
　　，其3人不得因之拒絕同為原告。從而，上訴人依民事訴訟
    法第56條之1第1項規定，聲請命相對人於一定期間內追加為
    原告，核屬正當，爰命相對人應於收受本裁定正本後5日內
    追加為原告，逾期未追加，即視為已一同起訴。
五、據上論結，本件聲請為有理由，爰裁定如主文。
中　　華　　民　　國　　110 　年　　2 　　月　　25　　日
                  民事第二十一庭
                        審判長法  官  翁昭蓉
                              法  官  羅惠雯
                              法  官  鍾素鳳
正本係照原本作成。
如不服本裁定，應於收受送達後10日內向本院提出抗告狀，並應
繳納抗告費新臺幣１千元。
中　　華　　民　　國　　110 　年　　2 　　月　　25　　日
　　　　　　　　　　　　　    書記官  林吟玲